臺灣高等法院臺南分院民事裁定　　　　　94年度家抗字第32號
抗告人　甲○○
相對人　乙○○
上列抗告人因與相對人間請求改定監護人事件，對於中華民國94
年3月4日臺灣嘉義地方法院93年度家聲字第78號裁定提起抗告，
本院裁定如下：
    主    文
抗告駁回。
抗告程序費用由抗告人負擔。
    理    由
一、本件聲請人即相對人於原審法院請求意旨略以：兩造於民國
    （下同）88年4月15日結婚，原係夫妻關係，育有未成年長
    子丙○○（○○年○月○日生），兩造並於90年6月7日協議離
    婚，並協議長子丙○○由抗告人監護。惟抗告人管教方式過
    於嚴厲，93年12月3日前往探望長子丙○○，發現長子丙○
    ○下背部、臀部及大腿上部多處瘀青，始知抗告人93年12月
    2日在抗告人住處○○市○區○○里○○鄰○○街○○巷○○號○
    樓之○毆打長子丙○○之行為，且抗告人以往即有多次毆打
    相對人之行為，相對人不堪虐待始協議離婚，抗告人既具有
    暴力傾向，不適合擔任長子丙○○之監護人，爰依民法第10
    55條第3項規定請求將長子丙○○權利義務之行使或負擔，
    改由相對人任之。
二、原審法院裁定以：
  (一)、兩造原係夫妻，於○○年○月○日生下丙○○，嗣於90年6
      月7日協議離婚，長子丙○○協議由抗告人監護，為兩造
      所不爭執，並有戶籍謄本2件為證，自係真實。
  (二)、經查，相對人主張長子丙○○於上開時地遭抗告人不當管
      教毆打情事，業據相對人提出嘉義○○醫院診斷證明書1
      件為證（見原審卷5頁），而抗告人於原審法院94年家護
      字第14號保護令事件到庭坦承確有毆打長子丙○○之行為
      , 並陳稱：「（93年12月2日有無打小孩？）我用衣架打
      小孩。（打幾下？）我沒有數，大約十幾下。我為何會打
      他，是因為他會罵人還有要打我母親，都教不聽。」等情
      ，惟查長子丙○○僅為五歲餘之小孩，是非對錯尚無識別
      能力，亦非可以掌控自己之情緒，抗告人僅因長子丙○○
      之罵人行為，即持衣架毆打, 導致下背部、臀部及大腿上
      部多處瘀青，確實已逾越合理之管教程度。復查，抗告人
      在前開保護令事件中，亦坦承毆打相對人之事實, 且稱：
      「（以前有無常常毆打你太太？）我有打過相對人，且不
      止100次。因為我上班很累，回來之後還要聽相對人母親
      嘮叨。所以我很生氣才會打他。」等詞，足證抗告人確實
      有暴力傾向，且無法掌控自己之情緒，並以毆打他人作為
      解決問題之方法。按法院依法為未成年子女酌定或改定權
      利義務之行使或負擔之人時，對已發生家庭暴力者，推定
      由加害人行使或負擔權利義務不利於該子女，家庭暴力防
      治法第35條亦有明文，本件堪認長子丙○○交由抗告人監
      護，受到不當管教之可能性極大，則抗告人確實不適合再
      擔任長子丙○○之監護人至明。再查，原審法院囑託桃園
      縣政府、嘉義市政府及財團法人台灣兒童暨家庭扶助基金
      會嘉義（下稱嘉義家扶中心）、桃園分事務所（下稱桃園
      家扶中心）就兩造所生未成年子女權利義務之行使負擔事
      宜，進行訪視，並提出建議。惟抗告人拒絕配合嘉義家扶
      中心訪視，且表達強烈憤怒與不滿情緒，致無法完成訪視
      ，此有嘉義家扶中心94年1月5日（94）台童嘉扶監字第5
      號函在卷可稽（見原審卷23、24頁），抗告人並於原審開
      庭調查時表示自己很忙, 沒空等電話，目前無工作等語，
      且在原審法官詢問監護權改定時稱：「（對於相對人希望
      監護權改定他，有何意見？）我沒有意見。我同意讓相對
      人監護，但是我不付扶養費用。是他自己要養小孩，跟我
      沒有關係」等語（見原審卷32、33頁），足證抗告人並無
      強烈動機監護長子丙○○。而相對人接受訪視結果，有固
      定住所及收入，其經濟狀況應可提供長子丙○○基本生活
      條件，且相對人提出具體教養計劃，對長子丙○○關懷等
      情，有桃園家扶中心94年1月28日（94）台童桃扶字第47
      號函附兒童監護事件家庭訪視報告書在卷可稽（見原審卷
      25 至28頁），審酌抗告人有暴力傾向、兩造經濟狀況、
      對長子丙○○之教養態度等方面，相對人顯然可提供長子
      丙○○較好之照顧，綜上所述，相對人之聲請改定監護權
      ，應予准許。
  (三)、末按法院得依請求或依職權，為未行使或負擔權利之一方
      ，酌定其與未成年子女會面交往之方式及期間，民法第10
      55條第5項前段定有明文。原審認兩造所生之長子丙○○
      宜改由相對人行使負擔權利義務，但為兼顧長子丙○○人
      格之正常發展及滿足父母子女親情，取得親權之一方得以
      順遂行使其保護教養之權利義務，使長子丙○○能在兩造
      離婚後，仍享有父母之親情，有父親、母親之角色可供學
      習，爰依職權酌定抗告人與長子丙○○交往會面之方式及
      期間，如原裁定附表所示，抗告人於前開保護令事件屆滿
      後，均無違反保護令之行為，得聲請原審法院變更交往會
      面之方式及期間，併此敘明。
三、抗告意旨略以：
  (一)、依原審法院94年度家護字第14號裁定主文第五項內容：「
      相對人（即本件抗告人）得以下列方式與未成年子女丙○
      ○會面交往：每月2次，在○○縣警察局○○分局○○派
      出所，時間為每週六或週日，上午9時至12時或下午2時至
      5時，任選其一時段。」，抗告人於94年2月27日星期日下
      午前往探長子丙○○，但相對人無故且刻意拖延長達2 小
      時，有錄音可向○○派所查詢。試問抗告人有多久能探視
      ，相對人還說，我應該先行知會，但前述保護令裁定主文
      第二項：「相對人（即抗告人）不得直接或間接對於被害
      人丙○○為騷擾之聯絡行為。」，則此點是否有矛盾？且
      抗告人母親丁○○於94年2月19日星期六下午前往中壢探
      視長子丙○○時，發現相對人及長子丙○○與一名陌生男
      子獨處。
  (二)、又進行家庭訪視時，抗告人並非無接受訪視，且有請訪視
      人員一同前往當時長子丙○○就讀的學校，了解長子丙○
      ○目前的行為舉止，有學校老師可為證。因訪視人員要求
      到住所，然該住所為抗告人母親丁○○所有，抗告人認為
      有事先告知母親丁○○之必要，前因保護令有社工人員未
      告知抗告人之情形下即前往學校及抗告人母親丁○○上班
      之場所，讓母親丁○○有所困擾。該次訪視雖有先行告知
      ，然收文亦是於訪視後之隔天收到，幸好抗告人因胞兄戊
      ○○車禍案件無心工作，在家休養。本想通知母親丁○○
      ，但因母親丁○○在公家機關上班，且因此事又加上胞兄
      戊○○的後事讓母親丁○○力不從心，所以才沒通知母親
      丁○○家庭訪問一事，並帶往學校請求老師代為處理與回
      答。原審法院以抗告人開庭時表示自己很忙、沒空接電話
      及目前沒工作等情，實因抗告人胞兄戊○○後事需要抗告
      人處理。
  (三)、正常人所賺一個月正常為18,500元，但相對人要求扶養費
      15,000元，若依此支付給相對人，則每月僅存3,000元如
      何生活？
  (四)、相對人名下房屋早於90年12月3日被通知為違建，若相對
      人之房屋遭拆除，長子丙○○恐沒地方住。且該房屋每當
      下雨就會到處滴水，冬天時，整個家冷到一定要開電暖器
      。長子丙○○於94年2月17日被接走時刻意拿一件他最愛
      的外套，抗告人怕天氣變化太大好心讓他帶走，然抗告人
      於94年2月27日及母親丁○○同年2月19日、3月12日三次
      前往探視時，長子丙○○均穿著一樣的衣物，全身髒得看
      得見。母親丁○○於同年2月19日好意送衣物給其孫丙○
      ○，發現上北部3天都無衣物替換且溼，本想可能還來不
      及買，但誰知抗告人於同年2月27日前往探視長子丙○○
      時，長子丙○○仍穿同樣的衣物，惟抗告人忍下，畢竟長
      子丙○○變得沒人關心也是自己造成的，所以強忍眼淚回
      嘉義。
  (五)、相對人母親己○○才是一顆未開起的炸彈（精神病患者）
      ，才是一位家暴者，有多位證人願意出面做證。抗告人是
      因為最近的事才對長子丙○○施暴，抗告人承認本身有過
      錯，但絕無再犯之情形，卻硬被再次誣告抗告人於94年2
      月14日除夕夜動手打長子丙○○，並指陳抗告人未成年時
      有吸毒，但若有吸毒如何捐血？捐血中心大約2個月寄一
      次希望抗告人前往捐血。故抗告人告相對人妨害名譽，現
      由台灣嘉義地方法院檢察署檢察官偵查中，案號為94發查
      字第232號。
四、按夫妻離婚者，對於未成年子女權利義務之行使或負擔，依
    協議由一方或雙方共同任之。未為協議或協議不成者，法院
    得依夫妻之一方、主管機關、社會福利機構或其他利害關係
    人之請求或依職權酌定之。行使、負擔權利義務之一方未盡
    保護教養之義務或對未成年子女有不利之情事者，他方、未
    成年子女、主管機關、社會福利機構或其他利害關係人得為
    子女之利益請求法院改定之。又法院為前條裁判時，應依子
    女之最佳利益，審酌一切情狀，參考社工人員之訪視報告，
    尤應注意左列事項：一子女之年齡、性別、人數及健康情形
    。二子女之意願及人格發展之需要。三父母之年齡、職業、
    品行、健康情形、經濟能力及生活狀況。四父母保護教養子
    女之意願及態度。五父母子女間或未成年子女與其他共同生
    活之人間之感情狀況，民法第1055條第1、3項、第1055條之
    1分別定有明文。又按法院依法為未成年子女酌定或改定權
    利義務之行使或負擔之人時，對已發生家庭暴力者，推定由
    加害人行使或負擔權利義務不利於該子女，家庭暴力防治法
    第35條定有明文。
五、經查：。
  (一)、本件兩造前為夫妻，婚後育有未成年長子丙○○（○○年○
      月○日生），兩造於90年6月7日協議離婚，於同日辦畢離
      婚登記，並約定長子丙○○之親權行使由抗告人負擔之事
      實，為兩造所不爭執，並有戶籍謄本2件、兩造離婚協議
      書影本附於原審卷可稽（見原審卷4、8、9頁），堪信為
      真實。
  (二)、相對人主張長子丙○○於上開時地遭抗告人不當管教毆打
      成傷等情事，業據其提出嘉義○○醫院診斷證明書及○○
      市警察局第○分局處理家庭暴力與兒少保護案件調查紀錄
      表影本各1件、長子丙○○受傷照片6張為證（見原審卷5
      至7頁、39頁、本院卷31、32頁），而抗告人於原審法院
      94年家護字第14號保護令事件到庭亦坦承有毆打長子丙○
      ○之行為，業經原審法院於94年1月26日核發94年家護字
      第14號通常保護令確定在案，亦經本院調取原審法院94
      年家護字第14號保護令事件卷核閱無訛。而抗告人於抗告
      理由狀中亦承認對長子丙○○施暴，本身有過錯，揆諸前
      揭說明，自得推定由抗告人行使或負擔權利義務不利於未
      成年長子丙○○。況抗告人於本院94年5月4日調查庭中亦
      自陳「…。我小孩讓他監護沒關係，…。」（見本院卷38
      頁），又原審法院為了解相對人是否適於擔任未成年長子
      丙○○之親權行使者，委託桃園家扶中心派員訪視相對人
      ，其評估建議為「1.相對人表示因為抗告人毆打案主（即
      長子丙○○），因此才下定決心要爭取案主的監護權，相
      對人也出示警局家暴事件處理單及照片作為佐證，目前雖
      不能證明案主身上的傷是抗告人所為，但是卻可以說明案
      主住在抗告人家中，有受暴力侵害之虞。2.相對人有固定
      住所與收入，以其經濟狀況應可提供案主一基本的生活條
      件。3.相對人對於案主能夠提出具體的教養計劃（譬如食
      補部分），也針對案主目前的暴力傾向十分擔心，因此相
      對人應是關懷案主的。4.因本案僅訪視到相對人，故相對
      人許多陳述應有待驗證之處，為維護相對人權益，建請參
      酌抗告人與案主部分之訪視報告，但若抗告人毆打案主部
      分可被證實（例如家暴案裁定成立），則抗告人確實不適
      宜再繼續擔任案主之監護人。」，此有前開桃園家扶中心
      94年1月28日（94）台童桃扶字第47號函所附兒童監護權
      事件家庭訪視報告書在卷可稽（見原審卷第26至28頁）。
      本院斟酌上情，認為抗告人既有家暴情事，而相對人能提
      供未成年長子丙○○穩定之成長環境，並有強烈的親權行
      使動機與教養計劃。從而，相對人提起本件聲請，請求改
      定監護權由相對人任之，自屬有據。
  (三)、抗告意旨主張：相對人名下房屋早於90年12月3日被通知
      為違建，若相對人之房屋遭拆除，長子丙○○恐沒地方住
      。且該房屋每當下雨就會到處滴水，冬天時，整個家冷到
      一定要開電暖器。長子丙○○於94年2月17日被接走時刻
      意拿一件他最愛的外套，抗告人怕天氣變化太大好心讓他
      帶走，然抗告人於94年2月27日及母親丁○○同年2月19日
      、3月12日三次前往探視時，長子丙○○均穿著一樣的衣
      物，全身髒得看得見。母親丁○○於同年2月19日好意送
      衣物給其孫丙○○，發現上北部3天都無衣物替換且溼，
      本想可能還來不及買，但誰知抗告人於同年2月27日前往
      探視長子丙○○時，長子丙○○仍穿同樣的衣物，惟抗告
      人忍下，畢竟長子丙○○變得沒人關心也是自己造成的，
      所以強忍眼淚回嘉義云云。惟查相對人向本院陳稱：相對
      人名下房屋被通知為違建遭拆除乙事，係因相對人將房屋
      陽台改成客廳擴充空間，此處之公寓均有此一問題，而遭
      拆除，且也只有陽台漏水，而非房屋到處漏水，且長子丙
      ○○所穿衣服均有換洗等語。且抗告人亦未舉證證明因相
      對人之房屋係違建遭拆除，長子丙○○沒地方住，及長子
      ○○所穿衣服未換洗等情，是抗告旨此部分主張不足採信
      。
  (四)、抗告意旨又主張：相對人未依原審法院94年度家護字第14
      號通常保護令第五項裁定讓抗告人探視云云，惟查相對人
      於本院調查程序中否認有拒絕讓抗告人探視之情事，抗告
      人亦未舉證以實其說，此部分主張，自無可採；另抗告意
      旨主張：原審法院94年度家護字第14號通常保護令第六項
      裁定抗告人應按月於每月5日前給付相對人之未成年長子
      丙○○之扶養費15,000元過高云云，係另一問題，尚非本
      院審酌之範圍。
  (五)、抗告意旨再主張：相對人母親己○○是精神病患者，才是
      一位家暴者，有多位證人願意出面做證云云。惟查相對人
      陳稱：相對人母親己○○是精神病患者，惟非家暴者，己
      ○○不會打人，還會煮飯等語；況抗告人並未舉證證明相
      對人母親己○○有家暴情事，其主張亦無可取。
  (六)、抗告意旨另主張：相對人誣告抗告人未成年時有吸毒，抗
      告人已對相對人提起告訴妨害名譽，現由台灣嘉義地方法
      院檢察署檢察官偵查中（94年度發查字第232號）云云。
      惟此與本件請求改定監護人無，本院自無審酌之必要。
  (七)、綜上所述，原審法院據相對人之請求，以抗告人有家暴情
      事，而裁定改定長子丙○○權利義務之行使及負擔，由相
      對人任之，核無不合。抗告意旨仍執前詞指摘原裁定不當
      ，求予廢棄，非有理由。
  (八)、又非訟事件法於94年1月18日經立法院修正通過，於同年2
      月5日經總統公布，依修正後之新非訟事件法第198條規定
      ，修正後之新非訟事件法自公布日起6個月施行，即同年8
      月5日起施行；另依修正後之新非訟事件法197條第3款規
      定，修正後之新非訟事件法施行前已繫屬之事件其法院管
      轄權及審理程序，如抗告法院未為終局裁定者，依修正前
      之非訟事件法規定。本院係於94年4月13日受理本件抗告
      ，依前開說明，自應適用修正前之非訟事件法規定，併予
      敘明。
六、據上論結，本件抗告為無理由，爰依修正前非訟事件法第8
    條第2項，第28條，民事訴訟法第495條之1第1項、第449條
    第1項、第95條、第78條，裁定如主文。
中　　華　　民　　國　　94　　年　　10　　月　　18　　日
                  民事第四庭    　審判長法　官  林金村
　　　　　　　　　　　　　　　　        法　官  林輝雄
 　　　　　　　　　 　　　　　　        法　官  胡景彬
上為正本係照原本作成。
抗告人如不服本裁定，僅得於收受本裁定正本送達後10日內以違
背法令為理由，向本院提出再抗告狀（須附繕本一份及繳納再抗
告裁判費新台幣1千元），而後始可再抗告於最高法院。
中　　華　　民　　國　　94　　年　　10　　月　　19　　日
                                        書記官  趙玲瓏
                                                   K
